---
title: "Untitled"
author: "Autores: Diego Alberto López Herrera, Pablo Rivas Castellanos"
date: "Mayo de 2021"
bibliography: bibliografia.bib
output:
  pdf_document:
    number_sections: yes
    toc: yes
    toc_depth: 4
---

```{r setup, include=FALSE}
knitr::opts_chunk$set(echo = TRUE)
```

******
# Dependencias  

A continuación se cargan la librerías empleadas en el presente trabajo.

```{r attr.source='.numberLines', message = FALSE, results='hide'}
library(ggplot2)
```


******
# Problema de estudio

## Importancia

## Objeto

## Dataset seleccionado

Cita:[@mehmet2020]

******
# Integración y selección de los datos

## Carga de los datos

```{r attr.source='.numberLines'}
dt <- read.table(
   "../res/diabetes.csv", 
   header = TRUE, 
   sep = ",", 
   stringsAsFactors = TRUE
   )

dtbk <- dt
```

## Atributos

Vista previa del dataset.

```{r attr.source='.numberLines'}
str(dt)
```

Corrección de tipos

```{r attr.source='.numberLines'}
dt$Outcome <- as.factor(dt$Outcome)
```

**TODO**Genera tabla descripción de variables.

```{r attr.source='.numberLines', include=FALSE}
#Tabla a rellenar
for(i in seq(length(names(dt)))){
   mytype <-if(is.factor(dt[,names(dt)[i]])) "Categórica nominal" else "Numérica entera"
  cat(paste("\n|", names(dt)[i], "|", mytype, "| a |"))
}
```

******
# Limpieza de los datos

## Datos faltantes

## Outliers

******
# Análisis  


******
# Representación gráfica


******
# Resolución del problema. Conclusiones  


******
# Agradecimientos 

